【裁判字號】    91,訴,258
【裁判日期】    920310
【裁判案由】    分割共有物
【裁判全文】
臺灣臺南地方法院民事判決  九十一年度訴字第二五八號
    原      告  丙○
    訴訟代理人  陳文忠律師
    被      告  亥○○○
                戊○○○
                寅○○
                丑○○
                乙○
                甲○○
                丁○○
                戌○○○
    兼
    訴訟代理人  己○○○
    被      告  申○○
                辰○○
                午○○
                巳○○
                卯○○
                子○○
                酉○○
    兼
    訴訟代理人  未○○
    被      告  壬○○
                辛○○
                癸○○
                庚○○
右當事人間請求分割共有物事件，本院判決如左：
    主      文
兩造共有坐落臺南市○○段一號，地目旱，面積七百六十九點三七平方公尺；同段二
一號，地目旱，面積二千五百九十八點四一平方公尺；同段三六號，地目旱，面積一
千二百三十四點三五平方公尺，分割如附圖表(一)、(二)、(三)所示。
訴訟費用由兩造依附表所定比例負擔。
    事實及理由
一、本件被告辛○○、庚○○經合法通知，未於言詞辯論期日到場，核無民事訴訟法
    第三百八十六條所列各款情形，爰依原告之聲請，由其一造辯論而為判決。
二、原告主張：
  (一)本件系爭坐落臺南市○○段一號，地目旱，七百六十九點三七平方公尺；同段二
    一號，地目旱，二千五百九十八點四一平方公尺；同段三六號，地目旱，一千二
    百三十四點三五平方公尺，均為兩造所共有，被告庚○○應有部分為十分之一，
    被告辛○○、寅○○、丑○○、癸○○、壬○○、己○○○、亥○○○、戊○○○各為一百九十分之二十，原告及被告丁○○、乙○、甲○○、戌○○○分別為
    九百五十分之九，被告申○○、未○○、辰○○、午○○、巳○○、卯○○、子
    ○○、酉○○各為一千五百二十分之二。
  (二)本件系爭土地之地目雖為旱，但均已編列都市計畫內之住宅區，又該土地並無因
    使用目的而有不能分割之情形，且亦無約定不能分割之期限，依法原告自得請求
    分割。
  (三)系爭土地均屬空地，上開段一號、二十一號、三十六號土地，就兩造分割後取得
    之土地面積及位置，依附圖表(一)、(二)、(三)所示分割之。
    (1)附圖表(一)所示：甲、乙、丙、丁、戊、庚、辛、壬面積各為八十點九九平方公
      尺，依次分歸被告丑○○、癸○○、辛○○、壬○○、寅○○、戊○○○、己○○○、亥○○○取得。己部份面積七十六點九三平方公尺，分歸被告庚○○
      取得。癸部份面積三十六點四三平方公尺，分歸原告及被告丁○○、乙○、甲○○、戌○○○各按原應有部分比例保持共有。木部份面積八點零九平方公尺
      ，分歸被告申○○、未○○、辰○○、午○○、巳○○、卯○○、子○○、酉
      ○○各按應有部分比例保持共有。
    (2)附圖表(二)所示：Ａ、Ｂ、Ｃ、Ｄ、Ｅ、Ｆ、Ｈ、Ｉ之面積各為二百七十三點五
      二平方公尺，依次分歸被告寅○○、辛○○、壬○○、癸○○、丑○○、戊○○○、亥○○○、己○○○取得。Ｇ部份面積二百五十九點八四平方公尺，分
      歸被告庚○○取得。Ｊ部份面積一百二十三點零八平方公尺，分歸原告及被告
      丁○○、乙○、甲○○、戌○○○各按應有部分比例保持共有。Ｋ部份面積二
      十七點三六平方公尺，分歸被告申○○、未○○、辰○○、午○○、巳○○、
      卯○○、子○○、酉○○各按應有部分比例保持共有。
    (3)附圖表(三)所示：子、丑、卯、辰、巳、午、未、戌之面積各為一百二十九點九
      三平方公尺，依次分歸被告癸○○、丑○○、亥○○○、戊○○○、壬○○、
      辛○○、寅○○、己○○○取得。寅部份面積一百二十三點四四平方公尺，分
      歸被告庚○○取得。申部份面積一十三平方公尺，分歸被告申○○、未○○、
      辰○○、午○○、巳○○、卯○○、子○○、酉○○各按應有部分比例保持共
      有。酉部份面積五十八點四七平方公尺，分歸原告及被告丁○○、乙○、甲○○、戌○○○各按應有部分比例保持共有。
  (四)被告巳○○、未○○主張其二人及申○○、辰○○、午○○、卯○○、子○○、
    酉○○等八人應有部分櫥巳○○外，其餘均已拋棄繼承，主張八人之應有部分應
    由被告巳○○一人取得，惟查：不動產以登記名義上之所有人為原則，原告起訴
    主張之共有人應有部分比例，乃依據土地登記謄本所記載，被告巳○○、未○○
    主張其等八人有拋棄繼承之約定，但卻未辦理由巳○○一人繼承之登記，依不動
    產物權公信原則，自仍應以土地登記謄本記載為準。
  (五)被告巳○○、未○○另主張就系爭三筆土地之應有部分合併至華南段一號之土地
    ，此主張並不合法，原告不同意。按分割共有物之訴，係就同一共有關係之共有
    物，予以分割，使共有人各就其共有物之一部份單獨取得所有權之形成訴訟。故
    數共有物，除依其性質及其共有人與應有部分相同，並經共有人全體同意者外，
    尚難認其得為合併分割，最高法院八十五年度台上字第二九五九號判決可供參照
    ，又理論上合併分割，必須數筆土地同一地段、地界相連，使用分區、使用性質
    均相同之土地，始得為之，本件系爭三筆土地雖為同一地段，三筆共有人應有部
    份相同，惟三筆土地地界並不相連，且除被告未○○及其所代理之共有人外，其
    餘共有人均不同意合併分割，故其主張之分割方案顯不足採等語。
  (六)聲明：如主文所示。
二、被告方面：
  (一)被告辛○○、庚○○未於最後言詞辯論期日到場，據其以前到場陳述，均同意依
    原告分割方案進行分割，被告辛○○另主張兩造間共有土地共五筆，應一併分割
    。
  (二)被告亥○○○、戊○○○、寅○○、丑○○、乙○、甲○○、丁○○、戌○○○
    、己○○○、癸○○、壬○○均同意依原告分割方案進行分割。
  (三)被告申○○、辰○○、未○○、午○○、巳○○、卯○○、子○○、酉○○則稱
    ：
    (1)被告申○○等八人，除巳○○一人以外，均已拋棄繼承。土地登記簿上記載拋
      棄繼承人繼承系爭土地，為無效登記，不生取得所有權之效力，更無對系爭土
      地辦理分割之處分權能。原告主張一不動產公信原則，仍以登記簿登載之所有
      權人為分割訴訟之當事人，應為適法云云。經查，所謂物權公信原則，即係「
      信賴登記原則」，但此一元則，僅適用於信賴登記而取得繼受物權之人，且該
      取得之人必須為善意，若明知登記有誤，仍予以接受，即不適用此一法則。本
      件系爭土地尚在分割訴訟中，原告及他共有人尚未取得分割結果之權利，被告
      申○○等即檢附證明文件以拋棄繼承之事實提出抗辯，原告即不能謂為不知情
      之善意第三人，既知情，竟強行主張與拋棄繼承人分割系爭土地，其訴為不合
      法。本件在未更正土地登記簿上之繼承登記以前，殊無法辦理分割。
    (2)其次，原告主張之分割方案，將三筆土地個別分割後，被告申○○等分配之土
      地，依臺灣省畸零地使用規則第三條規定，成為畸零地，無法建築使用。又同
      法第十一條同時並規定：「畸零地非與相鄰之唯一土地合併，無法建築使用時
      ，該相鄰之土地，非經留出合併所必須之土地，不得建築，但留出後所餘之土
      地成為畸零地時，應全部合併使用」，則分割後與被告申○○等相鄰之土地亦
      同時遭殃，不能建築，故原告之分割方案顯然有欠合理性，且在製造將來在建
      築使用上之無限糾紛。
    (3)被告主張三筆土地合併分割，可免畸零地之產生。至於三筆土地雖不連結，亦
      不妨害以互換面積之方法合併分割。
    (4)若原告堅不同意合併分割，然被告申○○等分割取得之土地既屬畸零地，無法
      利用，而法院分割土地，應使地盡其利，能充分使用而合於公平原則，被告申
      ○○等既分配不能使用之畸零地，其分配不僅毫無利益，徒使被告負擔稅金，
      而聽任旁戶悉意利用為空地停車或做他用，此實非分割土地之公平處置。是故
      ，在此情況下，被告申○○等寧願不分配土地，而請求他共有人以時價購買被
      告申○○等之土地應有部分。
    (5)兩造原共有之土地，包括被臺南市政府徵收之南區○○段二三三號土地一筆（
      重測前之地號為鹽埕段七七六之五號），其徵收金額共有八百六十餘萬元，悉
      由原告及他共有人領走，茲原告主張分割，應將該徵收金額未交付被告申○○
      等之部份計算在內，返還被告申○○等。
  (四)均聲明：駁回原告之訴。
三、原告主張與被告等二十一人共有臺南市○區○○段一號、二一號、三六號土地，
    應有部分如附表所示等情，業經提出土地登記簿謄本為證，核屬相符。被告未○○雖辯稱其父過世後，繼承人間已經達成協議，由被告巳○○個人繼承，並提出
    本院民事庭八十一年三月十六日南院健民子字第一七七五七號通知、證明書、繼
    承權拋棄聲明及通知書等為證，原告對於被告未○○、申○○、酉○○、辰○○
    、午○○、卯○○、子○○等人拋棄繼承一事亦不爭執，可信為真實。然按繼承
    人有數人時，在分割遺產前，各繼承人對於遺產全部為公同共有；又不動產物權
    ，依法律行為而取得、設定、喪失及變更者，非經登記，不生效力，民法第一千
    一百五十一條、第七百五十八條分別訂有明文，本件被告未○○、申○○、辰○○、午○○、卯○○、子○○、酉○○、巳○○等八人，於渠等之被繼承人黃炎
    昌去世時，即已就黃炎昌對系爭土地之應有部分成為公同共有關係，其後該八人
    協議由被告巳○○一人繼承，自屬該八人彼此間處分應有部分之債權契約，被告
    巳○○固因此取得要求被告未○○、申○○、辰○○、午○○、卯○○、子○○
    、酉○○等配合辦理繼承登記事宜之權利，惟將此應有部分登記為被告巳○○所
    有之前，物權移轉之效力仍未發生，被告未○○、申○○、辰○○、午○○、卯
    ○○、子○○、酉○○等七人尚為該應有部分之所有權人。被告未○○另主張土
    地登記簿謄本將前開七人登記為土地所有權人，乃為錯誤登記，不能依該登記認
    定所有權人云云，惟查本件系爭土地之繼承登記，乃依據臺灣高等法院臺南分院
    八十五年度家上字第十九號確定判決所為，而被告未○○等於該案件中，並未提
    出前揭已協議由被告巳○○單獨繼承之抗辯，有上開判決書附於原告所提土地登
    記申請書（另件）內可稽，縱使被告未○○等確實因故不知或不及於前引案件中
    主張拋棄繼承之事實，兩造間之應有部分既為該程序所確認，地政機關亦因此辦
    理繼承登記，該登記即不得認為自始當然無效，而本院復須依據該登記認定共有
    人為何，是被告未○○、申○○、辰○○、午○○、卯○○、子○○、酉○○等
    主張不應成為本案當事人云云，乃不足採。
四、按共有人得隨時請求分割共有物，但因物之使用目的不能分割或契約定有不可分
    割之期限者，不在此限，民法第八百二十三條第一項定有明文。經查，系爭三筆
    土地依都市計畫分區使用情況，均屬住宅區，有原告所提之臺南市政府都市發展
    局九十年一月五日南都計一字第一九六七○號函卷內足憑，系爭土地並無因使用
    目的不能分割之情形；又兩造間對於系爭土地並無不可分割之協議，復無所爭執
    ，原告請求分割共有物，於法洵屬有據，應予准許。
五、次按共有物之分割，應由法院依民法第八百二十四條命為適當之分配，不受當事
    人主張之拘束。於分割共有物時，法院應參酌當事人之聲明、共有物之性質、經
    濟效用及全體共有人之利益等因素公平為之。查系爭臺南市○區○○段一號土地
    上有被告壬○○於四十年所建之磚造房屋一棟，現作為農舍使用；另同段二十一
    號及三十六號土地亦為被告壬○○種植農作物使用之情，為本院依職權現場勘驗
    清楚，製有勘驗筆錄可憑，而被告壬○○除主張兩造間共有之五筆土地（包含系
    爭三筆）應一併分割外，對於原告所主張之分割方案並無異議，應認系爭土地進
    行分割對於被告壬○○之權益並無重大影響。次查，被告二十一人中，除被告未
    ○○及其所代理之七人外，餘均同意原告所提出之分割方案，則系爭三筆土地之
    共有人中，同意原告分割方案者，人數已有十五人，同意者所代表之應有部分則
    有九十五分之九十四（被告未○○等八人應有部分均為一千五百二十分之二，合
    計為九十五分之一），均佔大多數。而被告未○○主張以該方案分割者，渠等所
    分得之土地均為無法利用之畸零地，遂請求應予合併分割，否則應由其他共有人
    價購渠等應有部分等情，按我國民法關於分割共有物之效力，係採移轉主義，即
    各共有人因分割而成為單獨所有人，係由於彼此相互移轉，讓與部分權利所致。
    此觀民法第八百二十五條之規定旨趣自明。因此數筆共有之土地，得予合併分割
    者，必以該數筆共有土地之共有人及其應有部分均相同，且得全體共有人之同意
    為必要，查兩造間就系爭三筆土地之應有部分固均相同，惟原告已經明確反對進
    行合併分割，且被告未○○經諭知後，始終未提出分割方案供本院參酌，揆諸前
    開說明，本院無從採取合併分割之方案。又查被告未○○、申○○、辰○○、午
    ○○、巳○○、卯○○、子○○、酉○○等之應有部分均為一千五百二十分之二
    ，縱以系爭三筆土地中面積最大之臺南市○區○○段二十一號土地計算，每人亦
    僅能分得約三點四一平方公尺，不論如何均將成為畸零地，被告未○○抗辯渠等
    所分得土地無法建築使用，固為真實，然依民法第八百二十四條規定，共有物之
    分割，如不能依共有人協議定之者，僅能以原物分割或變價分割之方式為之，尚
    不能兼採上開二種方式，一部份採原物分割，其餘則以變價分割方式行之，是被
    告未○○請求將伊與申○○、辰○○、午○○、巳○○、卯○○、子○○、酉○○等之應有部分變價，並由其他共有人價購，於法尚有不合。末查，原告所提分
    割方案，已由被告未○○等八人依應有部分合併取得部份土地，避免渠等土地進
    一步細分，被告未○○雖始終主張已協議由被告巳○○一人繼承，然對於原告此
    分割方式亦未有反對意見，再參酌被告未○○主張由一人單獨繼承，實際上亦在
    避免數人繼承無法利用之畸零地，是原告主張將部份土地分由被告未○○等八人
    共有，應認尚不違背渠等意思。綜上所述，原告所提分割方案應屬合理，可以採
    取，爰依原告聲明，將兩造共有之前揭土地，判決分割如主文第一項所示。
六、本件因係共有物分割，被告之行為可認係按當時之訴訟程度而為伸張或防禦權利
    所必要，依民事訴訟法第八十一條第二款之規定，應由勝訴之原告亦負擔部分訴
    訟費用。爰依兩造就前開土地之應有部分比例，計算各人應負擔之訴訟費用如附
    表所示。
八、據上論結，本件原告之訴為有理由，爰依民事訴訟法第三百八十五條第一項前段
    、第七十八條、第八十一條第二款、第八十五條第一項但書，判決如主文。
中      華      民      國    九十二    年      三      月      十      日
                                臺灣臺南地方法院民事第一庭
~B法      官  吳坤芳
右為正本係照原本作成
如對本判決上訴，須於判決送達後廿日內向本院提出上訴狀
中      華      民      國    九十二    年      三      月      十      日
~B法院書記官  陳怡吟
~F0
~T40
附表：
┌───────┬──────────────┐
│當事人姓名    │應有部分比例                │
├───────┼──────────────┤
│原告          │七千六百分之七十二          │
├───────┼──────────────┤
│被告己○○○  │七千六百分之八百            │
├───────┼──────────────┤
│被告亥○○○  │七千六百分之八百            │
├───────┼──────────────┤
│被告戊○○○  │七千六百分之八百            │
├───────┼──────────────┤
│被告壬○○    │七千六百分之八百            │
├───────┼──────────────┤
│被告寅○○    │七千六百分之八百            │
├───────┼──────────────┤
│被告辛○○    │七千六百分之八百            │
├───────┼──────────────┤
│被告癸○○    │七千六百分之八百            │
├───────┼──────────────┤
│被告丑○○    │七千六百分之八百            │
├───────┼──────────────┤
│被告庚○○    │七千六百分之七百六十        │
├───────┼──────────────┤
│被告乙○      │七千六百分之七十二          │
├───────┼──────────────┤
│被告甲○○    │七千六百分之七十二          │
├───────┼──────────────┤
│被告丁○○    │七千六百分之七十二          │
├───────┼──────────────┤
│被告戌○○○  │七千六百分之七十二          │
├───────┼──────────────┤
│被告申○○    │七千六百分之十              │
├───────┼──────────────┤
│被告未○○    │七千六百分之十              │
├───────┼──────────────┤
│被告辰○○    │七千六百分之十              │
├───────┼──────────────┤
│被告午○○    │七千六百分之十              │
├───────┼──────────────┤
│被告巳○○    │七千六百分之十              │
├───────┼──────────────┤
│被告卯○○    │七千六百分之十              │
├───────┼──────────────┤
│被告子○○    │七千六百分之十              │
├───────┼──────────────┤
│被告酉○○    │七千六百分之十              │
└───────┴──────────────┘


司法院資訊處製作；財團法人民間司法改革基金會備份。
